【裁判字號】    94,訴,3041
【裁判日期】    950404
【裁判案由】    毒品危害防制條例
【裁判全文】
臺灣高雄地方法院刑事判決              94年度訴字第3041號
公  訴  人  臺灣高雄地方法院檢察署檢察官
被      告  丙○○
選任辯護人  劉新安律師
上列被告因毒品危害防制條例案件，經檢察官提起公訴（94年度
偵字第16495號），本院判決如下：
    主  文
丙○○連續轉讓第一級毒品，處有期徒刑壹年陸月。
    事  實
一、丙○○明知海洛因係毒品危害防制條例第2 條第2 項第1 款
    所列管之第一級毒品，依法不得持有、轉讓，竟基於轉讓第
    一級毒品之概括犯意，於民國94年1 、2 月間，分別在其位
    於高雄市苓雅區○○○路10號「漢總企業大樓」之工作場所
    或高雄市○○區○○街22巷56弄2 號4 樓住處，將其購入欲
    供己施用之第一級毒品海洛因，由友人乙○○以每具行動電
    話抵押換取價值約新台幣（下同）500 元至1,000 元之海洛
    因、每部手提電腦抵押換取價值約1,000 元至1,500 元之海
    洛因，日後再由乙○○以等量之海洛因交換取回行動電話及
    手提電腦之方式，先後交付其行動電話3 具及手提行動電腦
    1 部作為抵押，而連續4 次分別轉讓數量不詳（無證據足證
    明已逾5 公克）之海洛因予乙○○施用。嗣於同年5 月3 日
    13時15分許，因涉嫌施用毒品案件，經警持本院核發之搜索
    票在高雄市苓雅區○○○路10號漢總企業大樓搜索查獲，並
    徵得其同意前往其高雄市○○區○○街22巷56弄2 號4 樓住
    處搜索，而扣得上開乙○○所有之行動電話3 具（序號：00
    000000000000、000000000000000 、000000000000000 ）及
    手提電腦1 部。丙○○在未有偵查犯罪權限之公務員發覺其
    上開犯罪事實前，主動在警員詢及前開行動電話及手提電腦
    來源時，供承轉讓海洛因之犯行，自首並接受裁判。
二、案經高雄市政府警察局三民第一分局報請臺灣高雄地方法院
    檢察署檢察官偵查起訴。
    理  由
一、證據能力方面：
  (一)被告丙○○警詢自白之證據能力：
    按被告之自白，非出於強暴、脅迫、利誘、詐欺、疲勞訊問
    、違法羈押或其他不正之方法，且與事實相符者，得為證據
    ，刑事訴訟法第156 條第1 項定有明文。本件被告及其辯護
    人雖均質疑被告警詢自白之任意性，辯稱：被告警詢筆錄內
    容固係被告所為之陳述，但因警察至被告家中搜索時，態度
    不佳，要求被告配合，被告感到害怕而答應配合，且經事先
    與警察溝通後，始開始製作警詢筆錄，故該警詢筆錄內容與
    事實不符云云。經查：證人即本件查獲員警丁○○於本院審
    理時結證：被告警詢筆錄係依查獲之情形詢問被告後，按被
    告之自由陳述據實記載，並未有對被告恫嚇要求供出其他施
    用毒品之人或按照警察意思為陳述等任何強暴、脅迫方法之
    情事，且當時伊等7 名員警至被告住處搜索時，見到被告桌
    上放置一部電腦，其他在場員警乃詢問被告電腦來源，伊當
    時聽見被告主動供述電腦係由乙○○交付予被告者，乙○○
    這個名字係被告先行供出等語（見本院95年2 月6 日審判筆
    錄第10頁），且經本院依被告之聲請，當庭勘驗被告94年5
    月3 日警詢筆錄第三頁第22至26行部分（即警B 卷第3 頁第
    22 至26 行）警詢錄音帶內容之結果為：「警察問：乙○○
    於何時、何地、以何物向你換取多少毒品海洛因？你一項一
    項慢慢講沒關係。是什麼時候？你還記得嗎？這些東西什麼
    時候抵押給你？」、「被告答：差不多過年前後」、「警察
    問：是前還是後？」、「被告答：就靠近過年，也不知道是
    過年前還是過年後」、「警察問：94年農曆春節。那算是2
    月間嗎？是不是？」、「被告答：大約啦」、「警察問：94
    年2 月間，因為2 月9 日過年。沒關係啦，2 月間，就算是
    農曆春節前後啦」、「被告答：對啦，就過年的前後」、「
    警察問：這些東西是一次拿給你還是分好幾次？」、「被告
    答：分好幾次」、「警察問：分四次嗎？」、「被告答：對
    」、「警察問：3 支手機跟一台電腦，總共四次，一次一樣
    是不是？」、「被告答：對」、「警察問：確切的時間還記
    得嗎？」、「被告答：忘記了」、「警察問：好，沒關係。
    是在你公司嗎？還是在你家？」、「被告答：有在公司，也
    有在家」、「警察問：他跟你換，行動電話一次是換500 至
    1, 000元的量，是不是這樣？」、「被告答：是」、「警察
    問：抵押嘛，是不是？」、「被告答：嗯」、「警察問：那
    壹台電腦他跟你換多少？」、「被告答：差不多1,000 多至
    2, 000」、「警察問：大約2,000 元左右是不是？是就是，
    不是就不是，這民主社會，你講，好不好」、「被告答：是
    」、「警察問：2,000 還是1,000 ？」、「被告答：1,000
    多元」、「警察問：1,000 多到多少？」、「被告答：大概
    1, 500至2,000 左右」、「警察問：電腦才壹台而已，你怎
    麼會不記得？」、「被告答：就1,500 至2,000 啊」，有本
    院勘驗筆錄1 份在卷可憑（見本院95年2 月6 日審判筆錄第
    10至12頁），上開勘驗結果經核與被告警詢筆錄此部分之記
    載內容大致相符，參以員警於上開詢問過程中，對於被告答
    稱記憶不清或未盡具體之事項，亦未再有追問或強令其明確
    回答之情形，倘本件員警於被告警詢筆錄製作前，確有先行
    與被告溝通應如何陳述之情事，則被告對於各該問題當均能
    明確陳述，豈有如前揭勘驗筆錄所示為記憶不清或未盡具體
    之陳述之理？況查獲員警於94年5 月3 日逮捕被告後，在高
    雄市政府警察局三民第一分局內對被告進行詢問，於詢問被
    告前，已依刑事訴訟法第95條之規定告知被告訴訟法上之權
    利，及得通知辯護人在場，惟被告表示不需通知辯護人到場
    ，員警於訊畢被告後，並交付筆錄予被告閱讀簽名乙節，此
    有被告簽名及捺印指印於其上之調查筆錄1 份在卷可考，足
    見本件員警對被告製作警詢筆錄前或製作筆錄當時，並未有
    施以強暴、脅迫或其他不正方法而對被告違法取供之情事，
    故被告於警詢時之自白應有證據能力無疑。
  (二)證人乙○○警詢中所為陳述之證據能力：
    按被告以外之人於審判中有下列情形之一，其於檢察事務官
    、司法警察官或司法警察調查中所為之陳述，經證明具有可
    信之特別情況，且為證明犯罪事實之存否所必要者，得為證
    據：一死亡者。二身心障礙致記憶喪失或無法陳述者。三滯
    留國外或所在不明而無法傳喚或傳喚不到者。四到庭後無正
    當理由拒絕陳述者，刑事訴訟法第159 條之3 定有明文。經
    查本件證人乙○○於警詢中之陳述，為被告以外之人於審判
    外之陳述，屬於傳聞證據，且被告及其辯護人對證人乙○○
    之警詢筆錄之證據能力，有所爭執，雖檢察官於本院審判中
    聲請傳喚證人乙○○到庭，惟經本院依其戶籍地址即高雄市
    三民區○○路76巷7 弄10之1 號8 樓，及居所地址即高雄市
    三民區○○街66號先後2 次送達證人傳票，及派警拘提之結
    果，證人乙○○仍傳、拘無著，有本院送達傳票4 紙、員警
    拘提報告書2 紙及證人乙○○個人基本資料查詢結果、臺灣
    高等法院在監在押全國紀錄表各1 份在卷可憑，足見證人乙
    ○○應屬所在不明而無法傳喚，但證人乙○○於警詢時所為
    之陳述，是否具有「可信之特別情況」，本院仍應加以審究
    。而所謂「可信之特別情況」之情，應就證人前後陳述時之
    各種外部情況進行比較，以資決定何者外部情況具有可信性
    ，若陳述係在特別可信之情形況所為，則虛偽陳述之危險性
    即不高，雖係審判外陳述，或未經被告反對詰問，仍得承認
    其有證據能力。又所謂外部情況之認定例示如下：1.時間之
    間隔；陳述人先前陳述是在記憶新的情況下直接作成，一般
    與事實較相近，事後可能因陳述人對被告有所顧忌或同情，
    因而在被告面前較不願陳述不利被告之事實。2.有意識的迴
    避；由於先前陳述時被告未在場，是陳述人直接面對詢問警
    員所為陳述較為坦然；事後可能因陳述人對被告有所顧忌或
    同情，因而在被告面前較不願陳述不利被告之事實。3.受外
    力干擾：陳述人單獨面對檢察事務官或司法警察（官）所為
    之陳述，程度上較少會受到強暴、脅迫、詐欺、利誘或收買
    等外力之影響，其陳述較趨於真實，若被告在庭或有其他成
    員參與旁聽時，陳述人可能會本能的作出迴避對被告不利之
    證述，或因不想生事乃虛構事實而為陳述。4.事後串謀：目
    擊證人對警察描述所目賭情形，因較無時間或動機去編造事
    實，客觀上亦較難認與被告間有勾串情事，其陳述具有較可
    信性，但事後因特殊關係，雙方可能因串謀而統一口徑，或
    事後情況變化，兩者從原先敵對關係變成現在友好關係等情
    ，其陳述即易偏離事實而較不可信。5.警詢或檢察事務官偵
    查時，有無辯護人、代理人或親友在場：如有上開親誼之人
    在場，自可期待證人為自由從容之陳述，其證言之可信度自
    較高。6.警詢或檢察事務官所作之偵查筆錄記載是否完整：
    如上開筆錄對於犯罪構成要件、犯罪態樣、加重減輕事由或
    起訴合法要件等事實或情況，均翔實記載完整，自可推定證
    人之陳述，與事實較為相近，而可信為真實。法院應斟酌上
    列因素綜合判斷，亦應細究陳述人問答態度、表情與舉動之
    變化，此一要件係屬訴訟法事實之證明，以自由證明為已足
    ，且應由主張此項證據之人證明。本件證人乙○○於94年7
    月6 日第1 次警詢時，雖證稱：伊於92年7 至8 月間，陸陸
    續續拿3 具行動電話至高雄市苓雅區○○○路10號「漢總企
    業大樓」被告上班地點，以每具行動電話換取500 元毒品海
    洛因共3 次，另最後1 次係於92年11月底拿手提電腦1 台，
    至同上址之被告上班地點，向被告換取2,000 元毒品海洛因
    吸食，伊共向被告購買過4 至5 次毒品，每次均以500 至1,
    000 元向被告購買毒品海洛因等語（見警B 卷第8 頁），惟
    依證人乙○○上開警詢筆錄之記載觀之，證人乙○○對於其
    究竟係以手機及電腦與被告換取毒品海洛因，或係以現金向
    被告購買取得海洛因之陳述，已前後有所不一，再參以證人
    乙○○係經警先行告知，據被告於警詢供稱在其住處查獲之
    手機及電腦係證人乙○○用以向被告換取毒品海洛因者，證
    人乙○○始證稱被告陳述無誤等語，有上開證人乙○○警詢
    筆錄在卷可參，則證人乙○○警詢時所為上開陳述，既在係
    經員警先行告知被告陳述內容後始行作答，自有受該所謂員
    警陳稱之被告陳述內容之影響之可能，尤有甚者，衡諸證人
    乙○○於94年7 月6 日第1 次警詢時，原係陳稱係於92年7
    至8 月間及同年11月底，以手機及筆記型電腦向被告換取毒
    品海洛因，但經警於94年7 月11日再行詢問何以其上開關於
    換取毒品海洛因之時間之陳述，與被告於警詢時供述之94年
    2 月間不符時，證人乙○○始改稱可能係伊記憶有誤，應係
    被告所陳述時間無誤等語，亦有證人乙○○94年7 月11日警
    詢筆錄附卷可稽（見警B 卷第10至12頁），足見證人乙○○
    警詢時所為之陳述，實極易受外力之干擾或影響而一再更異
    ，尚難認具有可信之特別情況，公訴人復未證明（自由證明
    ）證人乙○○警詢筆錄具有較可信或特別可信之情怳，是依
    上開規定，證人乙○○於警詢中所為之陳述，應無證據能力
    。
二、實體方面：
  (一)訊據被告丙○○對於94年1 、2 月間，在其住家附近，由乙
    ○○以手提電腦乙部作為抵押，而轉讓第一級毒品海洛因予
    乙○○1 次之事實固坦承不諱，惟矢否認認有何連續轉讓第
    一級毒品之犯行，辯稱：伊僅有轉讓海洛因1 次予乙○○，
    扣案之手機3 具並非乙○○所有云云。
  (二)經查：
  1.上揭犯罪事實，業據被告於警詢時供承：「上開警方所查扣
    之行動電話3 具、手提電腦1 台是一名乙○○男子所有的」
    、「因乙○○向我要毒品海洛因，我不答應，乙○○才以上
    開物品向我抵押換取毒品海洛因」、「乙○○約於94年2 月
    間某日起，分4 次至我服務之處所或住所，分持行動電話3
    具、手提電腦1 台等物抵押給我並換取毒品海洛因，行動電
    話每具換取約價值500 至1,000 元海洛因毒品的量，另手提
    電腦1 台換取約價值1,500 至2,000 元海洛因毒品的量」等
    語（見警B 卷第1 至5 頁），於94年5 月3 日檢察官偵查中
    供述：「（在你家還扣到一台手提電腦及三台行動電話是何
    人的？）乙○○的」、「（乙○○是用行動電話及電腦跟你
    換毒品？）是」、「（換海洛因還是安非他命？）海洛因」
    、「（他向你換海洛因的時間？）過年前後」、「（換了幾
    次？）4 次」、「（1 次拿一樣東西跟你換？）是」、「（
    1 次跟你換多少分量的海洛因？）手機一支換500 元到1,00
    0 元的海洛因，手提電腦比手機多一倍，換1,000 元到1,50
    0 元左右的海洛因」、「（500 元到1,000 元的海洛因分量
    多少？）500 元約是針筒的5 、6 格」、「（你都把海洛因
    裝在分裝袋內給乙○○？）乙○○用吸管挖到針筒內」、「
    （乙○○最後一次跟你換的時間？）3 、4 月前」、「（乙
    ○○是在94年1 、2 月間跟你換了4 次？）是」、「（為何
    他跟你要毒品你不答應？）因為毒品很貴」、「（你怕他不
    給錢，所以叫他拿東西來換？）他不是要換，他是先把東西
    放在我那邊，如果他有海洛因，他再拿海洛因跟我換手機及
    電腦」等語甚明（見94年偵字第10218 號卷第15至17頁）。
  2.此外，復有本院94年度聲搜字第1480號搜索票1 紙（見警B
    卷第16頁）、高雄市政府警察局三民第一分局搜索扣押筆錄
    、扣押物品目錄表各2 紙（見警B 卷第17至25頁）及查獲照
    片9 幀（見警B 卷第31至34頁）在卷可稽，並有行動電話3
    具（序號：00000000000000、000000000000000 、00000000
    0000000） 及手提電腦1 部扣案可證。被告前開所辯，無非
    事後卸責之詞，不足採信。
  3.被告雖於警詢時供稱手提電腦1 台係換取約價值1,500 至2,
    000 元之海洛因、於偵查中供述換取約價值1,000 至1,500
    元之海洛因等語，無法明確供稱手提電腦確切換取之海洛因
    數量，則本諸「罪疑惟輕、利於被告」原則，本院僅認定被
    告係以每部手提電腦抵押換取價值約1,000 至1,500 元之海
    洛因，附此敘明。
  4.至扣案海洛因8 包（扣押物品目錄表誤植為7 包），經送請
    法務部調查局鑑定之結果，送驗白粉8 包，均含第一級毒品
    海洛因成分（合計驗餘淨重4.84公克，空包裝總重2.96公克
    ），固有法務部調查局94年7 月11日調科壹字第220020322
    號鑑定通知書1 紙附卷可稽（見94年偵字第10218 號卷第7
    頁），惟被告否認上開扣案之海洛因8 包及磅秤1 台、分裝
    勺1 支、空夾鏈袋2 大包等物，與其本件轉讓毒品犯行有關
    ，則在欠缺其他積極證據足認係為被告供犯本件犯罪所用之
    物或預備供犯本件犯罪所用之物之情形下，自難憑以作為本
    件被告所涉轉讓毒品犯行之論罪科刑依據，併此敘明。
  5.綜上所述，本案事證明確，被告連續轉讓海洛因之犯行洵堪
    認定。
  (三)查海洛因係毒品危害防制條例第2 條第2 項第1 款所列管之
    第一級毒品，不得持有、轉讓，核被告將購入之海洛因，由
    乙○○先行以行動電話或手提電腦抵押換取海洛因，日後再
    持等量之海洛因換回行動電話或手提電腦之方式，交付海洛
    因予乙○○施用，所為係犯毒品危害防制條例第8 條第1 項
    之轉讓第一級毒品罪。至公訴人雖認被告所為涉犯毒品危害
    防制條例第4 條第1 項之販賣第一級毒品罪嫌云云，惟按，
    毒品危害防制條例第4 條第1 項所稱之販賣，必須以行為人
    係意圖營利，而販入或賣出，或二者兼而有之，方足構成，
    若行為人非基於營利之目的，將毒品之所有權移轉予他人，
    則屬轉讓之範圍。本件被告自警詢、偵查至本院審理時均堅
    決否認有何販賣海洛因予乙○○施用之犯行，而證人乙○○
    於警詢時雖謂曾向被告購買毒品海洛因4 、5 次云云，然證
    人乙○○於警詢所為之陳述，並無可信之特別情況，應無證
    據能力，而不得作為證據，已如前述，況員警於94年5 月3
    日13時15分許，在被告位於高雄市苓雅區○○○路10號漢總
    企業大樓之工作場所，及高雄市○○區○○街22巷56弄2 號
    4 樓住處，搜索查扣之被告所持有之海洛因8 包、磅秤1 台
    、分裝勺1 支及空夾鏈袋2 大包等物，並無證據足認係被告
    販賣予證人乙○○所用或預備販賣予證人乙○○所用，再者
    在前開查獲扣案物品之地點，亦未見任何堪認供交易聯絡所
    用之聯絡簿、帳冊或其他足以推認被告有從事販賣海洛因之
    計劃或行動之證據存在，此外，復查無其他任何具體事證足
    以證明被告有何公訴人所指販賣第一級毒品海洛因之行為，
    自難對被告率以販賣第一級毒品海洛因之罪名相繩，公訴人
    此之所認，容有誤會，然因其起訴之基本社會事實之同一，
    爰予變更起訴法條。被告4 次轉讓前持有第一級毒品海洛因
    之低度行為，應為轉讓之高度行為所吸收，不另論罪。被告
    先後4 次轉讓海洛因予乙○○施用之犯行，時間緊接，手段
    相同，所犯為同一罪名，顯係基於概括犯意反覆為之，應依
    連續犯之規定以一罪論，並加重其刑。又毒品危害防制條例
    第8 條第6 項雖規定轉讓毒品達一定數量者，加重其刑至二
    分之一，其標準由行政院定之，並經行政院訂定標準規定轉
    讓第一級毒品淨重5 公克以上者，加重其刑至二分之一，本
    件被告雖以每具行動電話抵押換取價值約500 元至1,000 元
    之海洛因、每部手提電腦抵押換取價值約1,000 元至1,500
    元之海洛因之方式，連續4 次轉讓海洛因予乙○○施用，惟
    上開市價之海洛因實際數量究為多少，仍屬不詳，則既無證
    據足以證明被告每次所轉讓之海洛因淨重顯逾上開加重其刑
    之標準，自無依上開規定加重其刑之必要，附此敘明。再刑
    法第62條之所謂發覺，係指有偵查犯罪職權之公務員已知悉
    犯罪事實與犯罪之人而言，而所謂知悉，固不以確知其為犯
    罪之人為必要，但必其犯罪事實，確實存在，且為該管公務
    員所確知，始屬相當。如犯罪事實並不存在而懷疑其已發生
    ，或雖已發生，而為該管公務員所不知，僅係推測其已發生
    而與事實巧合，均與已發覺之情形有別（最高法院75年臺上
    字第16 34 號判決意旨參照），本件被告於94年5 月3 日，
    係因涉嫌施用毒品案件，經警持本院核發之搜索票在其前揭
    工作場所及住處搜索，而扣得海洛因8 包、磅秤1 台、分裝
    杓1 支、空夾鏈袋2 大包、行動電話3 具及手提電腦1 部等
    物，有臺灣高雄地方法院檢察署94年警聲搜字第1213號卷所
    附檢舉人A1調查筆錄、本院核發之搜索票各1 份及搜索扣押
    筆錄、扣押物品目錄表各2 份在卷可按，被告在未有偵查犯
    罪權限之公務員發覺其上開轉讓海洛因予乙○○之犯罪事實
    前，主動在警方詢及該等行動電話及手提電腦來源時，供述
    上開行動電話3 具及手提電腦1 部，乃係乙○○持以向其抵
    押換取海洛因之物，而供承連續轉讓海洛因予乙○○4 次之
    犯行，有被告警詢筆錄在卷足證，自已符合自首之要件，是
    就被告所涉轉讓第一級毒品海洛因犯行，應依刑法第62條前
    段之規定，減輕其刑，並依法先加而後減之。審酌被告曾違
    反毒品危害防制條例案件，素行不良，有臺灣高等法院被告
    前案紀錄表1 份在卷足參，其明知海洛因戕害人之身心，竟
    違反禁令，連續轉讓海洛因予乙○○施用，嚴重戕害乙○○
    之身心健康，暨其犯後僅坦承部分犯行，堪認其無悔意，及
    其犯罪動機、手段、目的等一切情狀，量處如主文所示之刑
    ，以示懲儆。
  (四)沒收部分：
  1.扣案之海洛因8 包（扣押物品目錄表誤植為7 包），經送請
    法務部調查局鑑定之結果，送驗白粉8 包，均含第一級毒品
    海洛因成分（合計驗餘淨重4.84公克，空包裝總重2.96公克
    ），固有法務部調查局94年7 月11日調科壹字第220020322
    號鑑定通知書1 紙附卷可稽，惟被告係轉讓海洛因供乙○○
    施用，該海洛因置於針筒注射施用後應已不復存在，而扣案
    之海洛因8 包，係欲供被告施用毒品犯罪所用，業據被告於
    警詢時供承在卷，復無其他積極證據證明上開海洛因係供被
    告本件轉讓毒品犯行所用之物或預備供犯本件轉讓毒品犯行
    所用之物，而非本件論罪科刑之施用毒品主刑所附隨之從刑
    範圍，自不為沒收銷燬之諭知。
  2.扣案之磅秤1 台、分裝勺1 支及空夾鏈袋2 大包，並無證據
    足認與被告所犯本件轉讓毒品犯行具有關聯性，爰不予宣告
    沒收；再扣案之行動電話3 具及手提電腦1 部，雖係被告轉
    讓毒品予乙○○時所取得之抵押物品，但既僅係供作抵押之
    用，其所有權自仍屬乙○○所用，而非屬被告所有之物，自
    不予宣告沒收，附此敘明。
據上論斷，應依刑事訴訟法第299 條第1 項前段、第300 條，毒
品危害防制條例第8 條第1 項，刑法第11條前段、第56條、第62
條前段，判決如主文。
本案經檢察官甲○○到庭執行職務。
中    華    民    國    95    年    4    月    4     日
                  刑事第十三庭   審判長法  官  洪碩垣
                                       法  官  張金柱
                                       法  官  劉惠娟
以上正本證明與原本無異。
如不服本判決，應於判決送達後10日內，向本院提出上訴狀。
中    華    民    國    95    年    4     月    4     日
                                       書記官  陳素徵
附錄論罪科刑法條：
修正前毒品危害防制條例第8條第1項：
轉讓第一級毒品者，處1 年以上7 年以上有期徒刑，得併科新臺
幣100萬元以下罰金。


司法院資訊處製作；財團法人民間司法改革基金會備份。
